最高法院刑事判決　　　　　　　　　　　　　　　　九十一年度台上字第一二四號
　　上　訴　人　　台灣高等法院檢察署檢察官
　　上　訴　人
　　即　被　告　　丙○○
　　選任辯護人　　余鐘柳
　　被　　　告　　甲○○
　　　　　　　　　乙○○
　　　　　　　　　丁○○
右上訴人等因被告等殺人案件，不服台灣高等法院中華民國八十八年四月六日第二審
判決（八十七年度上訴字第六一○號，起訴案號：台灣台北地方法院檢察署八十五年
度偵字第一四三八號），提起上訴，本院判決如左：
    主  文
原判決關於甲○○、乙○○之殺人部分暨丙○○、丁○○部分撤銷，發回台灣高等法
院。
其他上訴駁回。
    理  由
一、撤銷發回部分：
本件原判決認定上訴人即被告丙○○、被告甲○○、被告乙○○、被告丁○○及張師
恭、廖文安、胡國華等七人（張師恭、廖文安、胡國華三人均經第一審判決諭知無罪
確定）於民國八十五年一月六日下午九時許，在台北縣瑞芳鎮○○路六十二號牛肉麵
店內喝酒，適甲○○之侄兒李志仲前來訴說遭人毆打，請甲○○等幫忙出氣，丙○○
等七人即沿街尋至瑞芳高工校門，李志仲指莊文濱等即為毆打之人，甲○○等即以預
藏之木棍、鐵棒打傷並砸毀莊文濱等之人、車（此部分未據告訴，嗣後莊文濱亦表明
撤回告訴），再折返前述牛肉麵店飲酒作樂。莊文濱被毆心有不甘，即找來余宗勳、
李振揚、余文力，共同搭乘李振揚所駕駛之自小客車返瑞芳尋釁，復聯絡友人游開程
，相約於瑞芳鎮○○路一四三號亞哥科技遊樂廣場會合，莊文濱等五人（莊文濱、余
宗勳、李振揚、余文力、游開程）於翌日（八十五年一月七日）凌晨零時三十分許，
在亞哥科技遊樂廣場之電玩店前，看見丙○○等七人在牛肉麵店內喝酒，丙○○、甲
○○、乙○○三人即基於共同犯意之聯絡，由丙○○持圓形鐵棍，甲○○持球棒，游
開程持武士刀（非槍砲彈藥刀械管制條例之刀器），其餘徒手相互毆打，致李振揚受
頭皮瘀血二Ｘ二公分、左大腿裂傷二Ｘ○‧五Ｘ○‧五公分、背部瘀血二Ｘ二公分之
傷害，莊文濱手部被球棒擊中紅腫（此傷害部分未據告訴，並表明撤回告訴），互毆
過程中，丙○○以手持之圓形鐵棍擊落游開程所持之武士刀，游開程被群毆不敵倒地
，丙○○等仍不罷休，基於殺害他人之生命犯意，猛力以棍棒打擊游開程，丙○○並
自地面拾起武士刀砍刺游開程，致其倒地不起，游開程頭部、背部、腹部遭鈍銳器傷
，及右下腹遭銳器傷，經送瑞芳礦工醫院急救，因其頭頂部有十二Ｘ十公分皮下出血
，並有蜘蛛網膜下腔出血及右下腹部二處刀刃面二公分之刀傷，並深入體內達九公分
深，致總腸骨動脈破裂，出血休克，急救無效死亡。嗣經警查獲，並扣得武士刀一把
、木質球棒一支、方形木棍一支（已折成二小斷）等情。因而維持第一審關於論處丙
○○、甲○○、乙○○殺人罪刑部分之判決，駁回檢察官及丙○○、甲○○、乙○○
在第二審之上訴。又以公訴意旨另以：丁○○亦夥同丙○○等為前述持武士刀等刀械
而為傷害、毀損、殺人之犯行，涉有傷害、毀損、殺人、違反槍砲彈藥刀械管制條例
罪嫌，所犯各罪有裁判上一罪之牽連關係，應從一重依殺人罪處斷云云。經審理結果
，則認此部分犯罪不能證明，乃維持第一審關於諭知丁○○無罪部分之判決，駁回檢
察官在第二審之上訴，固非無見。
惟查：(一)、原判決認定甲○○持球棒，丙○○持圓形鐵棍，乙○○徒手，三人基於共
同犯意之聯絡，與對方之游開程等人互毆，丙○○以鐵棍擊落游開程所持之武士刀，
游開程被群毆不敵倒地，丙○○等仍不罷休，共同基於殺害他人生命之犯意，猛力以
棍棒打擊游開程，丙○○並自地面拾起武士刀砍刺游開程，致其頭部、背部、腹部遭
鈍銳器傷及右下腹遭銳器傷，經送醫急救無效死亡等情。似認丙○○、甲○○、乙○
○三人原無持刀，丙○○擊落游開程之刀後，始拾刀對游開程砍殺，另無砍殺他人。
惟李振揚於警訊稱其左側大腿被砍一刀裂傷（見偵查卷第四十一頁反面），提出診斷
書為證（見第一審卷第二宗第六十五頁）。又乙○○於警訊稱「我徒手衝到電玩店內
，一進門即遭游開程以一枝長木質角料頂住我頸部，同時發現甲○○持木製球棒，丙
○○持圓形鐵棍與對方二、三位年輕人互毆……我到門外即回頭看到丙○○與甲○○
等人分持鐵棍及球棒朝游開程身上亂打，而游開程徒手抵擋，很短時間就見游開程倒
地不起」（見偵查卷第二十九頁、第三十頁）。另余宗勳於警訊亦稱「門外見五、六
名不明男子分持木質球棍、鐵棍及西瓜刀亂打、亂砍，追殺游開程」（見偵查卷第四
十二頁正反面）。證人周登旺於原審證稱「當天我在電玩店內玩電動，打架之雙方我
均認識，我一直注意丙○○，因我跟他較熟，未注意到游開程被何人所打，當時有人
持刀子及棍子，丙○○沒持刀，好像拿棍子，持刀者我見過，但不知其姓名」（見原
審卷第二四五頁正反面）。依上各供詞，丙○○、甲○○、乙○○三人，持刀殺對方
，應非僅砍殺游開程一人，尚持刀砍殺李振揚。究竟李振揚左大腿之銳器傷，如屬刀
傷無訛，其刀傷是否與游開程之刀傷出於同一把刀器？是否丁○○砍殺？或何人所砍
殺？是否出於殺人犯意？又游開程原先究竟是持一枝長木質角料，抑或徒手，抑或持
刀而被丙○○擊落？扣案之刀器是否丙○○、甲○○、乙○○所有？真相尚屬不明。
原審未就上情詳加調查，率依憑丙○○於第一審所供「游開程先拿木棍，後又取出扣
案之刀子，我以鐵棍打落其刀子，撿起刀子揮來揮去，打游開程」等語（見第一審卷
第一宗第七十頁正反面）而認定前開事實，不僅有嫌調查未盡，且所認事實與證據資
料不相符合，亦有判決證據上理由矛盾之違法。(二)、丙○○於原審辯稱拾起刀子揮砍
游開程者，係伊胞弟，伊於第一審因見胞弟剛新婚，為保護胞弟，始供稱伊擊落游開
程之刀子，並拾起刀子揮來揮去，傷及游開程等情。證人賴宗德於原審證稱﹁我出來
時，看見丙○○持鐵棍，他弟弟持約二尺長，三、四公分寬之刀子，在店內發生衝突
為三、四分鐘……扣案這把刀是小開（游開程）回店內取出與丙○○這方互打，嗣小
開（游開程）倒在地上，刀子是由丙○○之弟弟所持」（見原審卷第一六○頁正反面
）。原判決未就丙○○之辯解及賴宗德之證詞，說明不足採之理由，亦有理由不備之
違法。檢察官及丙○○分別上訴指摘原判決不當，均為有理由，應認原判決關於甲○
○、乙○○之殺人部分暨丙○○、丁○○部分有撤銷發回更審之原因。又此部分發回
後，關於原判決不另為無罪（甲○○、乙○○、丙○○涉嫌違反槍砲彈藥刀械管制條
例部分）及認為有裁判上一罪之傷害部分，基於審判不可分原則，亦一併發回。
二、上訴駁回部分：
按刑事訴訟法第三百七十六條所列各罪之案件，經第二審判決者，不得上訴於第三審
法院，刑事訴訟法第三百七十六條定有明文。本件關於原判決維持第一審論處甲○○
、乙○○毀損罪刑之判決部分，查刑法第三百五十四條之毀損罪係屬於刑事訴訟法第
三百七十六條第一款之案件。依上說明，既經第二審判決，自不得上訴於第三審法院
，檢察官竟復一併提起上訴（未聲明一部上訴），顯為法所不許。
據上論結，應依刑事訴訟法第三百九十七條、第四百零一條、第三百九十五條前段，
判決如主文。
中      華      民      國    九十一    年      一      月      十      日
                              最高法院刑事第十庭
                                  審判長法官  陳  炳  煌
                                        法官  陳  正  庸
                                        法官  韓  金  秀
                                        法官  吳  信  銘
                                        法官  徐  文  亮
      右正本證明與原本無異
                                              書  記  官
中      華      民      國    九十一    年      一      月     十四     日
